臺灣高等法院刑事判決　　　　　　　 100年度上易字第1556號
上　訴　人　臺灣臺北地方法院檢察署檢察官
被　　　告　王宜昌
選任辯護人　湯明亮律師
上列上訴人因被告妨害名譽案件，不服臺灣臺北地方法院100 年
度易字第855號，中華民國100年5 月30日第一審判決（起訴案號
：臺灣臺北地方法院檢察署100 年度偵字第1766號），提起上訴
，本院判決如下：
    主  文
上訴駁回。
    理  由
一、本案經本院審理結果，認第一審以上訴人即檢察官所舉證據
    尚不足認被告王宜昌有妨害名譽犯行，自屬不能證明被告犯
    罪，依法諭知無罪判決。其認事用法，核無不當，應予維持
    ，並引用原審判決書理由之記載（如附件）。
二、公訴人上訴意旨略以：罵人未必須以「發語詞＋接續用詞」
    方能成立，單純發語詞亦可成立，如「幹」，未必須加上「
    七八」、「恁涼」才會成罪。被告在案發時、地使用「你是
    什麼東西」因無寓含探索生命或激勵人心之意，主觀上亦非
    激勵告訴人余西鈞，而是在羞辱告訴人，此如同法官在宣判
    時，被告不滿判決而咆哮「你是什麼東西」一樣。當庭咆哮
    法官成立侮辱公署（法院）罪及公然侮辱罪，對依法考試及
    格執行職業之律師為相同咆哮，自應成立犯罪，原判決顯有
    違誤云云。
三、經查：被告對其於民國99年10月6日下午4時30分許，在臺灣
    臺北地方法院3樓第3調解室進行調解時，口出「你是什麼東
    西」等語句坦承不諱，核與證人目擊者林慶鐘、孫正霖所為
    陳述相同，堪認被告確實曾口出該語句無誤。惟「你是什麼
    東西」語句本即為不帶任何貶抑、侮辱色彩之中性語詞，須
    依該語句之前後連用語、出言時之客觀情境，客觀上引發聽
    聞者認知、感受不同而賦予不同意涵。稽之被告案發時，因
    臺北客運股份有限公司駕駛林慶鐘涉嫌業務過失致死案件，
    被告代表該公司出席調解，與告訴人代理該車禍被害人家屬
    出面調解，被告曾質疑告訴人未收到孫正霖姊妹之授權書而
    拒絕調解，告訴人亦因此對被告代理人身分提出質疑，告訴
    人進而向調解委員表示調解不成立，經調解委員之助理小姐
    詢問林慶鐘是否願意再調解時，被告始口出「你是什麼東西
    」等情，均經告訴人、林慶鐘證述在卷。以被告與告訴人在
    調解過程中，因彼此質疑對方代理身分之合法性，並因告訴
    人案發當日下午5 時即有事須先離去，告訴人遂向調解委員
    表示調解不成立，造成林慶鐘業務過失致死案件無法圓滿解
    決，被告容有對告訴人主導整起調解過程之行事作風有所質
    疑，方一時口出「你是什麼東西」，試圖力挽狂瀾、意欲凸
    顯調解不因告訴人片面主張調解不成立而為之措詞，尚難謂
    被告主觀上有貶抑、減損告訴人在社會上客觀存在之人格、
    地位之意欲，自屬欠缺公然侮辱罪之構成要件主觀要素。至
    倘法官在宣判時，被告不滿判決而咆哮「你是什麼東西」，
    因法官係依法單純執行宣判職務，與被告間並未有任何衝突
    、爭執等前因發生，被告口出「你是什麼東西」，如主觀上
    不屑於法官依法執行之特定職務及身分，自已賦予「你是什
    麼東西」語句有貶抑、侮謾之意，此與被告與告訴人間，早
    因調解過程彼此產生嫌隙，被告不滿告訴人片面向調解委員
    表示調解不成立而口出「你是什麼東西」，至多僅是質疑你
    在本件調解是什麼身分藉以表達不滿情緒等情狀，有所不同
    ，自難以比附援引。
四、綜觀卷附現存資料，被告以其無公然侮辱之故意，尚非不可
    採信。從而，公訴人所提之證據尚未達到於通常一般之人均
    不致有所懷疑為真實之程度，無從使本院對於被告確實有公
    然侮辱行為。公訴人提起上訴，未有其他積極證據，供本院
    調查審酌，仍執前詞指摘原判決，應認其上訴為無理由，予
    以駁回。
據上論斷，應依刑事訴訟法第373條、第368條，判決如主文。
本案經檢察官李良忠到庭執行職務。
中    華    民    國   100     年    8     月   30    日
                  刑事第二庭審判長法  官 洪光燦
                                  法  官 宋明蒼
                                  法  官 李麗玲
以上正本證明與原本無異。
不得上訴。
                                  書記官 廖婷璇
中    華    民    國   100     年    8     月   30    日
附件
臺灣臺北地方法院刑事判決              100年度易字第855號
公  訴  人  臺灣臺北地方法院檢察署檢察官
被      告  王宜昌  男  52歲（民國○○年○月○日生）
                    身分證統一編號：Ｚ000000000號
                    住新北市○○區○○路2段312巷45弄43之
                      4號
上列被告因妨害名譽案件，經檢察官聲請簡易判決處刑（100 年
度偵字第1766號），本院認不宜逕以簡易判決處刑，改依通常程
序審理，判決如下：
    主  文
王宜昌無罪。
    理  由
一、公訴意旨略以：被告王宜昌係台北客運股份有限公司稽查，
    因該公司駕駛林慶鐘犯有業務過失致人於死案件，經本院通
    知於99年10月6日下午4時30分，在本院3樓第3調解室進行調
    解，被告代表公司出席，告訴人余西鈞係代理被害人之家屬
    出席，雙方因意見不一致調解未能成立，被告於調解室外，
    公眾得出入之場所，對告訴人公然侮辱「什麼東西」，足以
    貶損余西鈞之人格，因認被告涉犯刑法第309條第1項之公然
    侮辱罪嫌等語。
二、按犯罪事實應依證據認定之，無證據不得認定犯罪事實，又
    不能證明被告犯罪者，應諭知無罪之判決，刑事訴訟法第15
    4條、第301條第1 項前段分別定有明文。次按認定犯罪事實
    所憑之證據，雖不以直接證據為限，間接證據亦包括在內，
    然而無論直接證據或間接證據，其為訴訟上之證明，須於通
    常一般之人均不致有所懷疑，而得確信其為真實之程度者，
    始得據為有罪之認定，倘其證明尚未達到此一程度，有合理
    之懷疑存在而無從使事實審法院得有罪之確信時，即應由法
    院為諭知被告無罪之判決，最高法院76年台上字第4986號判
    例意旨可資參照。再按刑事訴訟法第161條已於91年2月8 日
    修正公布，其第1 項規定：檢察官就被告犯罪事實，應負舉
    證責任，並指出證明之方法。因此，檢察官對於起訴之犯罪
    事實，應負提出證據及說服之實質舉證責任。倘其所提出之
    證據，不足為被告有罪之積極證明，或其指出證明之方法，
    無從說服法院以形成被告有罪之心證，基於無罪推定之原則
    ，自應為被告無罪判決之諭知，最高法院亦著有92年台上字
    第128號判例意旨可資參照。
三、公訴人認被告涉犯本件公然侮辱之犯行，無非係以證人即告
    訴人之指述及被告之供述為其主要論據。訊據被告固坦承有
    於上開時、地對告訴人為「你是什麼東西」之詞，惟堅詞否
    認有何公然侮辱之犯行，辯稱：其是對事件之評論，並無貶
    低告訴人之意，當時從調解庭出來，告訴人一直質疑其身分
    ，要其出示委任書，其始為「你是什麼東西」、「委任書是
    要呈給調解庭」之言詞等語。
四、按被告以外之人於審判外之言詞或書面陳述，除法律有規定
    者外，不得作為證據；又被告以外之人於審判外之陳述，雖
    不符合同法第159條之1至第159條之4之規定，但經當事人於
    審判程序同意作為證據，法院審酌該言詞陳述或書面陳述作
    成時之情況，認為適當者，亦得為證據；又當事人、代理人
    或辯護人於法院調查證據時，知有第159條第1項不得為證據
    之情形，而未於言詞辯論終結前聲明異議者，視為有前項之
    同意，刑事訴訟法第159條第1項及第159條之5分別定有明文
    。查告訴人於警詢、偵查中或以書面提出之指述，對被告而
    言，雖屬被告以外之人於審判外之言詞或書面陳述，惟被告
    於本院準備程序中表示同意作為證據（見本院卷第14頁），
    本院審酌該等言詞陳述及書面陳述作成時之情況，並無不宜
    作為證據之情事，依上揭規定，告訴人於警詢、偵查中或以
    書面提出之指述，自得作為證據。
五、被告於99年10月6日下午4時30分，在本院3樓第3調解室外公
    眾得出入之場所對告訴人為「你是什麼東西」之詞，業據被
    告坦承不諱，核與證人即告訴人證述之情節相符，此情已堪
    認定，然被告仍以上開情詞置辯，是本件所應審酌者厥為：
    (一)被告向告訴人為「你是什麼東西」一詞之後是否有附加其
    他語句？(二)倘未附加任何語句，則被告所為「你是什麼東西
    」一詞，是否對告訴人構成侮辱？茲析述如次：
  (一)被告為「你是什麼東西」一詞後是否有附加其他語句：
    證人即告訴人證稱：被告當時轉頭向其大聲講「你是什麼東
    西」，並未摻雜其他語句，其聽到被告講完該句話後，並未
    聽到被告講其他的話等語（見本院卷第19頁），核與當時在
    場之證人林慶鐘及孫正霖證述之情節相符（見本院卷第37頁
    及第38頁），是足認被告為「你是什麼東西」一詞後，並未
    附加任何語句，被告此部分所辯，洵不足採。
  (二)被告所為「你是什麼東西」一詞，是否對告訴人構成侮辱：
  1.證人即告訴人證稱：當天下午調解約4 時40分許，因其有事
    要先離開，即請被告、林慶鐘、孫正霖在法院走廊詢問一下
    和解內容，其先向被告表示孫正霖姊妹之授權書已寄出，但
    需2 週才會收到回覆，但已有孫正霖弟弟之授權書，能否先
    就和解內容表示意見，被告則稱沒有全部授權書即不必談，
    其即認為調解不會成立，因其當天下午5 時另有他事要先離
    開，故到調解室直接向調解委員報告本件可能無法調解，調
    解委員即請助理小姐出來詢問，其跟著出來，在門口助理小
    姐即問林慶鐘有無意願再調解，接著被告就對著其說「你是
    什麼東西」，在這之前，其有對被告代理人身分提出質疑，
    其有向被告表示被告並未提出代理人之身分證明，反而要求
    看其代表方之授權書，被告當時有說「我不給你看」等語（
    見本院卷第19頁至第20頁）。證人林慶鐘則證稱：當天一開
    始在等調解，對方律師（即本件告訴人）表示下午5 時有事
    ，可否先在庭外調解，其與被告要求對方兄弟姊妹之授權書
    ，告訴人與孫正霖表示沒有，告訴人表示沒有辦法談，就直
    接到調解室向調解委員表示其與被告不願談和解，其與被告
    即向調解委員表示不是不談，是對方無法提出授權書，當時
    即有些小爭執等語（見本院卷第37頁），核與證人即告訴人
    上開之證述互核相符，是足認被告在對告訴人為「你是什麼
    東西」一詞前，曾因告訴人未提出所代表當事人相關授權書
    、質疑被告代理人身分及告訴人向調解委員表示調解不成立
    等情而有所爭執，並有配合告訴人時間而互動之情事。
  2.按刑法第309條第1項所定之公然侮辱罪，其構成要件須有「
    公然」及「侮辱人」；其中「侮辱人」係指以粗鄙之言語、
    舉動、文字、圖畫等，對他人予以侮謾、辱罵，足以減損或
    貶抑他人在社會上客觀存在之人格或地位，始足當之，故本
    罪係以保護個人經營社會群體生活之人格評價作為目的。從
    而，是否構成「侮辱人」之判斷，除應注意行為人與被害人
    之性別、年齡、職業等個人條件外，尤應著重行為人與被害
    人間之關係、行為時之客觀情狀、行為地之方言或語言使用
    習慣等事項，依社會一般人對於語言使用之認知，進行客觀
    之綜合評價，不宜僅著眼於特定之用語文字，即率爾論斷。
    抑且，個人之名譽究有無受到減損或貶抑，更非單依被害人
    主觀上之感情為斷；亦即，縱行為人所為已傷及被害人主觀
    上之情感，惟客觀上對於被害人之客觀評價並無影響時，仍
    非屬本罪所規範處罰之範圍。次按「你是什麼東西」一詞非
    屬單義，往往因使用情境或語調之不同，而有不同意涵，亦
    給予周遭之人不同之認知或感受，此自坊間有以此為名而出
    書（思高出版社、96年4月4日出版），寓含探索生命或激勵
    人心之意，而與「你從何而來」、「你如何定位自己」等語
    相近可明。又日常生活中，「你是什麼東西」一般常用於表
    達對他人自以為是之不滿，質疑對方之身分、地位或立場，
    其意可與「你憑什麼可以這樣」、「為什麼都要聽你的」相
    通，以「你是什麼東西」六字簡潔表達自己的情緒，並足指
    涉不滿之對象與標的，難謂非人類語言發展令人折服之處，
    用詞雖已達粗鄙之程度，然此僅為個人修養問題，尚不得僅
    以此遽認該等言語必已減損他人在社會上客觀存在之人格或
    地位。是若以該「你是什麼東西」作為辱罵他人之發語詞，
    即其後伴隨粗鄙、辱罵他人之話語，例如「你是什麼東西、
    神經病」、「你是什麼東西、混蛋、王八蛋」（本院98年度
    易字第2896號、92年度易字第1702號刑事判決所載事實可資
    參照），則多因所接續之用詞，而使全句達「侮辱人」之程
    度。是評價是否涉及侮辱之重點，應係置於其後伴隨之話語
    （例如「神經病」、「混蛋、王八蛋」）是否足以減損或貶
    抑他人在社會上客觀存在之人格或地位，是尚難僅以「你是
    什麼東西」一詞非屬典雅，即遽認其具貶損他人之意涵。查
    被告事發當時係代理證人林慶鐘公司與證人孫正霖之代理人
    即告訴人商談和解事宜，在原排定調解時間之前，因告訴人
    當日下午5 時有事須離開，故配合告訴人先行庭外商談，並
    要求告訴人須提出證人孫正霖之姊弟妹授權書一併商談，告
    訴人因尚未取得全部授權書，故亦質疑被告之代理人身分，
    並進入調解庭向調解委員表示調解不成立，被告因而與告訴
    人有所爭執，始於本院調解庭外向告訴人為「你是什麼東西
    」一詞，業經證人林慶鐘及告訴人證述如上。本院審酌上開
    被告行為時與告訴人之互動關係及客觀情狀，認被告係對告
    訴人之行事作風有所不滿，而為該言詞，有表示「為什麼都
    要配合你」、「你憑什麼可以向調解委員這樣說」、「你憑
    什麼質疑我代理人身分」之意，且被告並未接續有對告訴人
    有任何粗鄙或辱罵之言詞，亦經本院認定如上，是應認被告
    僅因不滿之情緒而以該詞質問告訴人，用詞雖非典雅，惟尚
    無侮謾、辱罵告訴人之犯意，告訴人聽聞之後主觀上雖有不
    悅，然客觀上亦難認有何減損或貶抑告訴人在社會上客觀存
    在之人格或地位，是揆諸前揭說明，應認被告所為與刑法公
    然侮辱罪之構成要件尚有未合，不得逕以該罪相繩。
五、綜上所述，被告辯稱其向告訴人為「你是什麼東西」一詞後
    ，尚有為「委任書是要呈給調解庭」等語，固無足採，然本
    案既乏相關證據足證被告有公然侮辱之犯意，依事發當時之
    客觀情境，僅「你是什麼東西」單獨一詞，亦不足認有何減
    損或貶抑告訴人在社會上客觀存在之人格或地位，即難認定
    被告有何侮辱他人之犯行。此外，又查無其他積極證據足以
    證明被告確有公訴人所指公然侮辱犯行，並使本院達到確信
    。揆諸上揭法律規定及判例意旨，自應為被告無罪之諭知。
六、另本件雖為被告無罪之諭知，然非認被告所為即屬可取，僅
    係謂被告所為，並不該當刑法公然侮辱罪之構成要件，不得
    逕以該罪相繩。被告既代理所屬公司，協助員工到法院處理
    訴訟或調解事務，自當謹慎言行，以免徒生事端，另起訟源
    。本院希冀被告於收受本判決後，能依其於本院準備程序中
    所述，誠心就自己不當之言詞向告訴人致歉，亦盼身為在野
    法曹之告訴人，能寬容接受被告道歉，附此敘明。
據上論斷，應依刑事訴訟法第452條、第301條第1 項，判決如主
文。
本案經檢察官張成業到庭執行職務
中    華    民    國   100    年    5     月    30    日
                  刑事第十四庭     法  官  賴武志
以上正本證明與原本無異。
如不服本判決應於收受送達後10日內向本院提出上訴書狀，並應
敘述具體理由；其未敘述上訴理由者，應於上訴期間屆滿後20日
內向本院補提理由書（均須按他造當事人之人數附繕）「切勿逕
送上級法院」。
                                  書記官  劉麗英
中    華    民    國   100    年    5     月    30    日